ACORDAO-COMPLETO-2440437

ACÓRDÃO 13928/2020 ATA 43/2020 - SEGUNDA CÂMARA

VISTOS, relatados e discutidos estes autos em que se aprecia pedido de reexame interposto por Carlos Alberto Castelo Correa Júnior (beneficiário, na condição de viúvo, de pensão civil instituída  por Maria Celina Pinto de Melo) contra o Acórdão 3382/2020-TCU-Segunda Câmara (peça 16) , em que este Tribunal negou registro a seu ato pensional, em face da ilegalidade do seu casamento com a instituidora, decorrente do impedimento previsto no art. 1.521, inciso IV, do Código Civil (Lei 10.406/2002) , porquanto o pensionista era sobrinho da então servidora (parente de 3º grau) .
ACORDAM os Ministros do Tribunal de Contas da União, reunidos em sessão da Segunda Câmara, diante das razões expostas pelo Relator, em:
9.1 nos termos do art. 48 da Lei 8.443/1992, conhecer do pedido de reexame, para, no mérito, dar-lhe provimento parcial, nos seguintes termos:
9.1.1 tornar insubsistente o subitem 9.2.4 do Acórdão 3382/2020-TCU-Segunda Câmara;
9.1.2 dispensar a reposição dos valores recebidos pelo recorrente durante a vigência precária da pensão em reexame até a data definida por este Tribunal no subitem 9.2.1 do Acórdão 3382/2020-TCU-Segunda Câmara para que a Universidade Federal do Pará interrompesse os pagamentos do ato impugnado ("no prazo de 15 (quinze) dias, a contar da ciência desta deliberação, cesse os pagamentos decorrentes do ato impugnado, sob pena de responsabilização solidária da autoridade competente") ;
9.1.3 manter os demais termos do Acórdão 3382/2020-TCU-Segunda Câmara;
9.2 reiterar junto à Sefip as providências descritas nos subitens 9.3.1 e 9.3.2 do 3.382/2020-TCU-2ª Câmara: 
"9.3.1. desentranhe destes autos os documentos à peça 5 e os junte, se for o caso, ao processo em que foi emitido o Ofício 5.785/2018-TCU/Sefip, de 20/11/2018, tendo em vista o equívoco na anexação da documentação a estes autos;
9.3.2. desentranhe, ainda, o documento à peça 6, pois as informações constantes do Sistema DGI não devem ser utilizadas para constituição de prova em processos de controle externo;"
9.3 dar ciência do presente Acórdão aos seguintes destinatários, informando que as demais peças que o compõem (Relatório e Voto) poderão ser obtidas no endereço eletrônico www.tcu.gov.br/acordaos:
9.3.1 ao recorrente, por intermédio do respectivo advogado, nos termos do art. 179, §7º, do RITCU;
9.3.2 à Universidade Federal do Pará, para atendimento ao disposto no subitem 9.1.2 desta deliberação, sem prejuízo do cumprimento das determinações expedidas no Acórdão 3382/2020-TCU-Segunda Câmara;
9.3.3 ao Procurador-Chefe da Procuradoria da República no Estado do Pará, em complemento às informações enviadas por ocasião do Acórdão 3382/2020-TCU-Segunda Câmara;
9.3.4 ao Cartório do Registro Civil do Subdistrito de Itapuã, Comarca de Salvador (BA) , ante o descumprimento da legislação civil no que tange à necessidade de perícia por dois médicos nomeados pelo juiz quando se tratar de casamento avuncular.

Pedido de reexame contra decisão que julgou ilegal o ato de concessão de pensão civil do recorrente.

Segunda Câmara

Universidade Federal do Pará.

3. Interessados/Responsáveis/Recorrentes:
3.1. Interessados: Carlos Alberto Castelo Correa Junior (XXX.387.512-XX); 
3.2. Recorrente: Carlos Alberto Castelo Correa Junior (XXX.387.512-XX).

13.1. Ministros presentes: Ana Arraes (Presidente), Augusto Nardes, Aroldo Cedraz e Raimundo Carreiro (Relator).
13.2. Ministros-Substitutos presentes: Marcos Bemquerer Costa e André Luís de Carvalho.

RAIMUNDO CARREIRO

Ministra Ana Arraes.

Trata-se de pedido de reexame interposto por Carlos Alberto Castelo Correa Júnior, beneficiário, na condição de marido, de pensão civil, instituída pela Sra. Maria Celina Pinto de Melo, contra o Acórdão 3382/2020-TCU-Segunda Câmara (peça 16) , em que este Tribunal negou registro a seu ato de pensão civil, em face da ilegalidade do seu casamento com a instituidora, decorrente do impedimento previsto no art. 1.521, inciso IV, do Código Civil (Lei 10.406/2002) , porquanto o pensionista é sobrinho da instituidora (parente de 3º grau) .
2..	Segue-se a parte dispositiva do acórdão recorrido:
VISTO, relatado e discutido o ato de concessão de pensão civil instituída por Maria Celina Pinto de Melo, ex-servidora da Universidade Federal do Pará - UFPA, em favor de Carlos Alberto Castelo Correa Júnior.
ACORDAM os ministros do Tribunal de Contas da União, reunidos em sessão da 2ª Câmara, ante as razões expostas pela relatora, e com fundamento nos artigos 71, incisos III e IX, da Constituição Federal de 1988, 1º, inciso V, 39, inciso II, e 45 da Lei 8.443/1992, 1º, inciso VIII, 259, inciso II, e 262 do Regimento Interno, 8º da Resolução TCU 206/2007 e 19 da Instrução Normativa TCU 78/2018, em: 
9.1. considerar ilegal o ato de concessão de pensão civil em análise e negar-lhe registro;
9.2. determinar à Universidade Federal do Pará - UFPA que:
9.2.1. no prazo de 15 (quinze) dias, a contar da ciência desta deliberação, cesse os pagamentos decorrentes do ato impugnado, sob pena de responsabilização solidária da autoridade competente;
9.2.2. comunique ao interessado a deliberação deste Tribunal e o alerte de que o efeito suspensivo proveniente de eventual interposição de recursos no TCU não o eximirá da devolução dos valores indevidamente recebidos, em caso de desprovimento dos apelos;
9.2.3. no prazo de 30 (trinta) dias, a contar da ciência deste acórdão, encaminhe a este Tribunal, por cópia, comprovante da data em que o interessado dele tomar conhecimento; e
9.2.4. logo após o trânsito em julgado desta deliberação, adote as medidas necessárias à recomposição ao erário dos valores indevidamente dispendidos, inclusive instauração de tomada de contas especial, se preciso for.
9.3. determinar à Secretaria de Fiscalização de Pessoal que:
9.3.1. desentranhe destes autos os documentos à peça 5 e os junte, se for o caso, ao processo em que foi emitido o Ofício 5.785/2018-TCU/Sefip, de 20/11/2018, tendo em vista o equívoco na anexação da documentação a estes autos;
9.3.2. desentranhe, ainda, o documento à peça 6, pois as informações constantes do Sistema DGI não devem ser utilizadas para constituição de prova em processos de controle externo.
9.4. encaminhar cópia dos autos ao procurador-chefe da Procuradoria da República no Estado do Pará, para adoção das providências que entender cabíveis (grifos acrescidos) .
3.	Reproduzo a seguir, com ajustes de forma, o teor principal da instrução lavrada no âmbito da Secretaria de Recursos, cuja proposta de encaminhamento foi endossada pela direção da unidade e pelo Ministério Público de Contas (peças 44 a 46) :	
HISTÓRICO
2.	Este processo trata da pensão civil instituída por Maria Celina Pinto de Melo, ex-servidora da Universidade Federal do Pará - UFPA, em favor de Carlos Alberto Castelo Correa Júnior.
2.1.	O julgamento pela ilegalidade da presente pensão civil foi devido ao impedimento de casamento entre "tia e sobrinho", nos termos do art. 1.521, inciso IV, do Novo Código Civil.
2.2.	A jurisprudência deste Tribunal não admite a concessão de benefício dessa natureza quando há infringência à legislação civil. Nesse sentido, são vários os precedentes que consideram ilegais os atos nos casos de bigamia, pois nosso ordenamento jurídico não a admite.
2.3.	Quanto ao casamento entre colaterais até o terceiro grau, também existe impedimento legal, conforme o mencionado art. 1.521, inciso IV, do Código Civil. Esse impedimento somente pode ser ultrapassado na hipótese de haver prévia e obrigatória autorização judicial emitida com fundamento em atestados de sanidade firmados por dois médicos de reconhecida capacidade, segundo os ditames dos arts. 1º a 3º Decreto-Lei 3.200/1941, recepcionados pelo novo código.
2.4.	Assim, como não consta nos autos os referidos atestados de sanidade, este Tribunal julgou ilegal a presente concessão de pensão civil.
EXAME DE ADMISSIBILIDADE
3.	Reitera-se o exame de admissibilidade contido na peça 33 do SAR/Serur, em que se propôs o conhecimento do recurso, nos termos do art. 48 da Lei 8.443/92 c/c arts. 285 e 286, parágrafo único, do Regimento Interno/TCU, suspendendo-se os efeitos dos subitens 9.1, 9.2 e 9.2.1 do Acórdão 3382/2020-TCU-Segunda Câmara, em relação ao recorrente. O Excelentíssimo Senhor Ministro Relator Raimundo Carreiro, mediante despacho de peça 35, concordou com esta unidade técnica.
MÉRITO
4. Delimitação
4.1.	Constitui objeto do presente recurso esclarecer se:
	a) houve ofensa ao princípio do contraditório;
	b) é possível deferir a pensão civil ao recorrente, na condição de marido beneficiário.
5. Do contraditório
5.1.	O recorrente alega ofensa ao princípio do contraditório, com base nos seguintes argumentos:
5.2.	Importante mencionar que o recorrente não tinha conhecimento do processo até a comunicação da Decisão do Acórdão, logo, sua defesa ficou prejudicada, pois poderia ter apresentado as provas necessárias e confirmado o seu direito ao recebimento da Pensão por Morte.
Análise:
5.3.	Rejeita-se, desde já, o argumento de ter havido violação aos princípios do contraditório e da ampla defesa, em virtude de não ter sido oportunizado ao ora recorrente o direito de se manifestar nos autos antes da prolação do acórdão recorrido, porquanto o entendimento consubstanciado na Súmula Vinculante 3 do STF expressamente excepciona a observância do contraditório e da ampla defesa previamente ao julgamento do Tribunal, nesses termos:
Nos processos perante o Tribunal de Contas da União asseguram-se o contraditório e a ampla defesa quando da decisão puder resultar anulação ou revogação de ato administrativo que beneficie o interessado, excetuada a apreciação da legalidade do ato de concessão inicial de aposentadoria, reforma e pensão (grifos acrescidos) . 
5.4.	Cabe esclarecer que esta Corte de Contas não intima pessoalmente a parte acerca da data em que será julgado processo de seu interesse. Tal fato não ofende qualquer princípio constitucional ligado à defesa, vez que a publicação da pauta de julgamentos no Diário Oficial da União é suficiente para conferir publicidade ao ato processual. Tal exegese encontra amparo em deliberação do Plenário do Supremo Tribunal Federal, proferida em sede de Agravo Regimental em Mandado de Segurança (MS-AgR 26.732/DF, Relatora Ministra Carmen Lúcia) , conforme excerto a seguir transcrito: 
EMENTA: MANDADO DE SEGURANÇA. TRIBUNAL DE CONTAS DA UNIÃO. JULGAMENTO DE RECURSO DE RECONSIDERAÇÃO. INTIMAÇÃO PESSOAL DA DATA DA SESSÃO. DESNECESSIDADE. 
1. Não se faz necessária a notificação prévia e pessoal da data em que será realizada a sessão de julgamento de recurso de reconsideração pelo Tribunal de Contas da União. Ausência de ofensa aos princípios da ampla defesa e do devido processo legal quando a pauta de julgamentos é publicada no Diário Oficial da União. 
2. O pedido de sustentação oral pode ser feito, conforme autoriza o art. 168 do Regimento Interno do Tribunal de Contas da União, até quatro horas antes da sessão. Para tanto, é necessário que os interessados no julgamento acompanhem o andamento do processo e as publicações feitas no Diário Oficial da União. 
3. Agravo regimental ao qual se nega provimento.  
5.5.	Nessa ordem de ideias, é de se propor a rejeição do argumento apresentado pelo recorrente.
6. Da pensão civil
6.1.	O recorrente aduz que tem direito à pensão civil, com base nos seguintes argumentos:
6.2.	O Recorrente casou-se com a Sra. Maria Celina no dia 25/08/2009, passando 9 anos e 5 meses vivendo juntos sem que houvesse qualquer impeditivo. 
6.3.	Importante salientar que há registros fotográficos (01. FOTOS) que comprovam a convivência matrimonial entre o casal em vida, ainda, há também documentos bancários como o financiamento de veículo no ano de 2014, no qual, a "de cujus" se intitula "casada" e consta sua assinatura (02. FINANCIAMENTO VEÍCULO) , e Apólice de Seguro do ano de 2018, onde aparece o Sr. Carlos Alberto como "esposo" da Sra. MARIA CELINA PINTO DE MELO (03. APÓLICE SEGURO) .
6.4.	Frisa-se que o impedimento legal do artigo 1.521, IV, c/c artigo 1.723, parágrafo 1° do Código Civil não obsta, por si só, o reconhecimento de união estável para fins previdenciários.  
6.5.	No que tange a questão da Certidão de Casamento, o Sr. Carlos Alberto apresentou no pedido de Pensão junto à UFPA a Certidão mais atualizada do ano de 2019, porém, vem por intermédio dessa peça, apresentar a 2° Via da Certidão de Casamento (04. CERTIDÃO DE CASAMENTO) , datada 02/10/2012, ou seja, quando sua esposa ainda estava viva. Corroborando para demonstrar que ambos tinham o desejo no matrimônio.
6.6.	Ora, o casal conviveu 9 anos e 5 meses juntos, como pode-se evidenciar com as fotografias, ainda, o que mais chama atenção na relação são os documentos bancários, pois a Sra. Maria Celina Pinto de Melo tinha no seu esposo a figura central, ao ponto de colocá-lo como único Beneficiário de Apólice de Seguro.
6.7.	Por fim, em relação à restituição dos valores pagos, com a apresentação da documentação e consequente confirmação do casamento, afasta-se o dolo ou má-fé por parte do Recorrente, pois este agiu somente para assegurar o seu direito a Pensão por Morte da sua esposa, assim não se enquadrando no que dispõe o art. 185, § 2º, da Lei 8.112/1990.
Análise:
6.8.	Antes de encetar a análise dos argumentos apresentados pelo recorrente, é de mister ter presente a doutrina de Caio Mário da Silva Pereira:
Desde o Direito Romano, apontam-se motivos de proibição para o matrimônio. O Direito Canônico, vendo no casamento um ato de envergadura capital para o indivíduo e para a sociedade, tomou-os, desenvolveu-os, e construiu com eles a teoria dos "impedimentos matrimoniais" (in Instituições de Direito Civil, Vol. V, 22ª Ed., Rio de Janeiro: Forense, 2014, p. 105) .
6.9.	O Novo Código Civil (Lei 10.406/2002) assim disciplinou a matéria dos impedimentos matrimoniais:
Art. 1.521. Não podem casar:
 (...) 
IV - os irmãos, unilaterais ou bilaterais, e demais colaterais, até o terceiro grau inclusive;
 (...) 
6.10.	O inciso IV supra proíbe o casamento entre sobrinho e tia, espécie do gênero impedimentum ligaminis seu vinculi (impedimento resultante do parentesco) .
6.11.	Regulamentando a matéria, assim reza o Decreto-Lei 3.200, de 19/4/1941:
Art. 1º O casamento de colaterais, legítimos ou ilegítimos do terceiro grau, é permitido nos termos do presente decreto-lei.
Art. 2º Os colaterais do terceiro grau, que pretendam casar-se, ou seus representantes legais, se forem menores, requererão ao juiz competente para a habilitação que nomeie dois médicos de reconhecida capacidade, isentos de suspensão, para examiná-los e atestar-lhes a sanidade, afirmando não haver inconveniente, sob o ponto de vista da sanidade, afirmando não haver inconveniente, sob o ponto de vista da saúde de qualquer deles e da prole, na realização do matrimônio.           (Vide Lei nº 5.891, de 1973) 
§ 1º Se os dois médicos divergirem quanto a conveniência do matrimônio, poderão os nubentes, conjuntamente, requerer ao juiz que nomeie terceiro, como desempatador.
§ 2º Sempre que, a critério do juiz, não for possível a nomeação de dois médicos idôneos, poderá ele incumbir do exame um só médico, cujo parecer será conclusivo.
§ 3º O exame médico será feito extrajudicialmente, sem qualquer formalidade, mediante simples apresentação do requerimento despachado pelo juiz.
§ 4º Poderá o exame médico concluir não apenas pela declaração da possibilidade ou da irrestrita inconveniência do casamento, mas ainda pelo reconhecimento de sua viabilidade em época ulterior, uma vez feito, por um dos nubentes ou por ambos, o necessário tratamento de saúde. Nesta última hipótese, provando a realização do tratamento, poderão os interessados pedir ao juiz que determine novo exame médico, na forma do presente artigo.
§ 5º Quando não se conformarem com o laudo médico, poderão os nubentes requerer novo exame, que o juiz determinará, com observância do disposto neste artigo, caso reconheça procedentes as alegações.         (Revogado pela Lei nº 5.891, de 1973) 
§ 6º O atestado, constante de um só ou mais instrumentos, será entregue aos interessados, não podendo qualquer deles divulgar o que se refira ao outro, sob as penas do art. 153 do Código Penal.
§ 7º Quando o atestado dos dois médicos, havendo ou não desempatador, ou do único médico, no caso do par. 2º deste artigo, afirmar a inexistência de motivo que desaconselhe o matrimônio, poderão os interessados promover o processo de habilitação, apresentando, com o requerimento inicial, a prova de sanidade, devidamente autenticada. Se o atestado declarar a inconveniência do casamento, prevalecerá, em toda a plenitude, o impedimento matrimonial.
§ 8º Sempre que na localidade não se encontrar médico, que possa ser nomeado, o juiz designará profissional de localidade próxima, a que irão os nubentes.
6.12.	Sobre a compatibilidade do Decreto-Lei supracitado com o Novo Código Civil, vêm à balha a doutrina de Caio Mário da Silva Pereira:
 (...) há que se considerar que o Decreto-Lei 3.200/1941, identificado como "Lei Especial", não foi revogado pelo Código Civil (o.c., p. 110) .
6.13.	Acrescente-se a doutrina de Sílvio de Salvo Venosa:
 (...) o impedimento entre colaterais de terceiro grau, isto é, entre tios e sobrinhos, não é mais insuperável em face da alteração introduzida na legislação (Decreto-Lei 3.200/41) . Permite-se o casamento desses colaterais se apresentado atestado de sanidade que afirme não existir inconveniente para o matrimônio sob o ponto de vista da saúde dos cônjuges e da prole. Sem esse documento, todavia, o casamento será nulo. Se o laudo médico concluir pela inconveniência do casamento, prevalecerá o impedimento (in Direito Civil: Direito de Família, 3ª Ed., São Paulo: Atlas, 2003, p. 83) .
6.14.	Nesse sentir, como o recorrente não apresentou o referido laudo médico de atestado de sanidade, que afirmasse não existir inconveniente para o matrimônio sob o ponto de vista da saúde dos cônjuges, entende-se que o seu casamento com a instituidora é nulo.
6.15.	Demais disso, opina-se no sentido de que os demais elementos probatórios apresentados não constituem prova contundente de que existia, de fato, uma união estável entre tia e sobrinho.
6.16.	Por fim, entende-se que não restou caracterizada a boa-fé do recorrente. Daí porque é de todo pertinente a aplicação do disposto no art. 185, § 2º, da Lei 8.112/1990, na direção de que "o recebimento indevido de benefícios havidos por fraude, dolo ou má-fé implicará devolução ao erário do total auferido, sem prejuízo da ação penal cabível". 
6.17.	Nessa ordem de ideias, opina-se pela rejeição dos argumentos apresentados pelo recorrente.
 CONCLUSÃO
7.	Da análise anterior, conclui-se que:
	a) não houve ofensa ao princípio do contraditório;
	b) é ilegal a inclusão do recorrente como beneficiário da presente pensão civil.
7.1.	Ex positis, opina-se pela negativa de provimento do presente pedido de reexame.
PROPOSTA DE ENCAMINHAMENTO
8.	Ante o exposto, submetem-se os autos à consideração superior, propondo-se que o Tribunal de Conta da União:
	a) conheça do presente pedido de reexame, para, no mérito, negar-lhe provimento;
	       b) dar ciência do acórdão que for prolatado ao recorrente e aos demais interessados, ressaltando-se que o relatório e o voto que o acompanharem podem ser consultados no endereço www.tcu.gov.br/acordaos, no dia seguinte ao de sua oficialização.
É o Relatório.

8.1. Valeria de Nazare Santana Fidellis (6.848/OAB-PA) e outros, representando Carlos Alberto Castelo Correa Junior.

Procurador Júlio Marcelo de Oliveira.

PENSÃO CIVIL. UFPA. PENSÃO CONCEDIDA A SOBRINHO DA INSTITUIDORA, NA CONDIÇÃO DE VIÚVO. CONDIÇÃO IMPEDITIVA DO CASAMENTO (ART. 1.521, INCISO IV, DA LEI 10.406/2002). ATO ILEGAL. REGISTRO NEGADO. PEDIDO DE REEXAME. ARGUMENTOS RECURSAIS COLIDENTES COM A JURISPRUDÊNCIA DO TCU. DOCUMENTOS OFERTADOS INSUFICIENTES PARA COMPROVAR O MORE UXORIO E, ASSIM, AFASTAR O IMPEDIMENTO RELATIVO AO CASAMENTO AVUNCULAR. MANUTENÇÃO DA NEGATIVA DE REGISTRO. EMISSÃO DE JUÍZO DE VALOR SOBRE A CONDUTA SUBJETIVA DO INTERESSADO (MÁ-FÉ), NA DECISÃO RECORRIDA, SEM OPORTUNIDADE PRÉVIA DE DEFESA. EQUÍVOCO NA AVALIAÇÃO DO SUPORTE FÁTICO QUE MOTIVOU A DETERMINAÇÃO PARA DEVOLUÇÃO DOS VALORES PELO INTERESSADO. AUSÊNCIA DE INDÍCIOS DE MÁ-FÉ DO INTERESSADO. PROVIMENTO PARCIAL AO RECURSO PARA DISPENSAR A REPOSIÇÃO DOS VALORES RECEBIDOS PELO RECORRENTE DURANTE A VIGÊNCIA PRECÁRIA DA PENSÃO EM REEXAME ATÉ A DATA DEFINIDA POR ESTE TRIBUNAL PARA A INTERRUPÇÃO DOS PAGAMENTOS DECORRENTES DO ATO IMPUGNADO ("15 (QUINZE) DIAS, A CONTAR DA CIÊNCIA"). CIÊNCIA.

PENSÃO CIVIL (PCIV)

Secretaria de Recursos (SERUR); Secretaria de Fiscalização de Pessoal (SEFIP).

Trata-se de pedido de reexame interposto por Carlos Alberto Castelo Correa Júnior, beneficiário, na condição de viúvo, de pensão civil instituída  por Maria Celina Pinto de Melo, contra o Acórdão 3382/2020-TCU-Segunda Câmara (peça 16) , em que este Tribunal negou registro a seu ato pensional, em face da ilegalidade do seu casamento com a instituidora, decorrente do impedimento previsto no art. 1.521, inciso IV, do Código Civil (Lei 10.406/2002) , porquanto o pensionista era sobrinho da então servidora (parente de 3º grau) .
2.	Presentes os requisitos de admissibilidade previstos no art. 48 da Lei 8.443/1992, cumpre conhecer do recurso, em ratificação ao despacho à peça 35.
3.	O recorrente argumenta, em síntese, que (peça 24) :
	a) houve ofensa ao princípio do contraditório ("não tinha conhecimento do processo até a comunicação da Decisão do Acórdão, logo, sua defesa ficou prejudicada, pois poderia ter apresentado as provas necessárias e confirmado o seu direito ao recebimento da Pensão por Morte") ;
	b) é possível deferir a pensão civil ao recorrente, na condição de marido beneficiário, pois:
	- "O Recorrente casou-se com a Sra. Maria Celina no dia 25/08/2009, passando 9 anos e 5 meses vivendo juntos sem que houvesse qualquer impeditivo";
	- "há registros fotográficos" a comprovar "a convivência matrimonial" e "documentos bancários" em que a instituidora da pensão se intitulava "casada, e o pensionista, ora recorrente, figurava como seu "esposo" (financiamento veículo e apólice de seguro) ;
	- a certidão de casamento apresentada junto com o recurso foi emitida em 2/10/2012, ou seja, quando sua esposa ainda estava viva (faleceu em 2019) ;
	- "o casal conviveu 9 anos e 5 meses juntos, como pode-se evidenciar com as fotografias"; e a instituidora "tinha no seu esposo a figura central, ao ponto de colocá-lo como único Beneficiário de Apólice de Seguro";
	- "Na lição do Ministro Sérgio Kukina do STJ no julgamento do Agravo em Recurso Especial n° 1087955 RS 'por mais que soe estranha a existência de relação marital entre tio e sobrinha, restando comprovada, de fato, a formação de um núcleo familiar e a consequente dependência econômica, não poderia o Poder Judiciário negar proteção ao direito da parte. Quando mais, diante do contido no parágrafo 3° do artigo 226 da Constituição Federal, que assegura, para efeito de proteção do Estado, o reconhecimento da união estável entre o homem e a mulher como entidade familiar'";
	- "em relação à restituição dos valores pagos, com a apresentação da documentação e consequente confirmação do casamento, afasta-se o dolo ou má-fé por parte do Recorrente, pois este agiu somente para assegurar o seu direito a Pensão por Morte da sua esposa, assim não se enquadrando no que dispõe o art. 185, § 2º, da Lei 8.112/1990".
4.	Em suas análises, a Serur rejeitou os argumentos recursais, opinando, com a anuência do Parquet, pela negativa de provimento ao pedido de reexame.
5.	Dito isso, passo ao exame de mérito.
6.	Acolho parcialmente as conclusões dos pareceres, deles dissentindo apenas quanto à conclusão de que houve má-fé do interessado e, portanto, a obrigação de ressarcimento com base no art. 185, § 2º, da Lei 8.112/1990 (fundamento adotado no voto condutor do acórdão recorrido) .
7.	No que tange à alegação de ofensa aos direitos de contraditório e ampla defesa, acolho sem ressalvas, como razões de decidir, as análises da Serur transcritas no Relatório. De fato, a decisão específica que nega registro a um ato concessório de pensão não requer a oitiva prévia da parte interessada. Essa dicção deflui do entendimento expresso na Súmula Vinculante n° 3, do STF, verbis: "Nos processos perante o Tribunal de Contas da União asseguram-se o contraditório e a ampla defesa quando da decisão puder resultar anulação ou revogação de ato administrativo que beneficie o interessado, excetuada a apreciação da legalidade do ato de concessão inicial de aposentadoria, reforma e pensão".
8.	Também endosso as conclusões da unidade técnica quanto à ausência de elementos que amparem legalidade da pensão sob reexame. A leitura combinada do art. 1.521, inciso IV, da Lei 10.406/2002 (Código Civil) com as disposições do Decreto-lei 3.200/1941 permite concluir que nosso ordenamento jurídico autoriza o casamento avuncular (entre tios e sobrinhos) , mas exige, para tanto, requisitos especiais (perícia por dois médicos nomeados pelo juiz, para, entre outros objetivos, atestar a sanidade do casal[footnoteRef:2]) , os quais não se fazem presentes no conjunto probatório dos autos. [2:  Art. 2º Os colaterais do terceiro grau, que pretendam casar-se, ou seus representantes legais, se forem menores, requererão ao juiz competente para a habilitação que nomeie dois médicos de reconhecida capacidade, isentos de suspensão, para examiná-los e atestar-lhes a sanidade, afirmando não haver inconveniente, sob o ponto de vista da sanidade, afirmando não haver inconveniente (sic) , sob o ponto de vista da saúde de qualquer deles e da prole, na realização do matrimônio.   (Decreto-lei 3.200/1941; grifos acrescidos) .] 
9.	Conforme demonstrado na instrução da Serur, essa exegese possui amparo doutrinário. Ademais, ela foi chancelada nos debates havidos na I Jornada de Direito Civil, promovida em 2002, pelo Conselho da Justiça Federal, com o objetivo de analisar o Código Civil recém aprovado à época. Na ocasião, foi editado o Enunciado n° 98 daquela jornada, nos seguintes termos: 
"98 - Art. 1.521, IV, do novo Código Civil: o inc. IV do art. 1.521 do novo Código Civil deve ser interpretado à luz do Decreto-lei n. 3.200/41 no que se refere à possibilidade de casamento entre colaterais de 3.º grau."   
10.	 Ainda que se busque invocar entendimentos jurisprudenciais mais recentes que flexibilizam a exigência das citadas provas médico-periciais, - como fez o recorrente ao citar parte da fundamentação exarada pelo Ministro Sérgio Kukina, do STJ, no AREsp 1087955-RS (decisão monocrática de 11/5/2017, publicação: 15/05/2017) , conforme resumido no início deste Voto -, esse mesmo precedente manteve a decisão do tribunal de origem (TJRS) , que assentara ser "imperiosa a evidência" de "afeto e intimidade normal à relação entre homem e mulher" (tratava-se de casal heterossexual) e que os casos da espécie exigiam "provas de que a autora e o falecido segurado se uniram com o objetivo de constituir uma família". 
11.	No caso presente, as três fotos juntadas aos autos revelam tia e sobrinho em momentos sociais, um ao lado do outro, em demonstrações de afeto fraternal compatíveis com as relações costumeiras entre tia e sobrinho, sem nenhuma evidência de vínculo esponsalício. Os documentos acostados aos autos, embora sinalizem ou mesmo declarem que ambos eram casados, também não permitem concluir que se tratava de um casamento de fato, com more uxorio.
12.	Sob tais circunstâncias, tenho que a certidão de casamento, apesar de emitida em 2009, quase dez anos antes do óbito, não é documento capaz suficiente para demonstrar que havia um casamento de fato. 
13.	Digo isso, porque, conforme até aqui explanado, a regra geral é a vedação do casamento entre parentes do 3º grau (tia-sobrinho) , excepcionada sob duas condições: presença dos documentos médico-periciais exigidos no Decreto-lei 3.200/1941 ou de provas suficientes para demonstrar cabalmente que houve, em algum momento, uma união esponsalícia real, e não uma simulação com o intuito de obter benefício previdenciário. 
14.	No caso vertente, tem-se um sobrinho 32 anos mais jovem que sua tia e com pouquíssimas provas de vida conjugal, embora a certidão informe um casamento formal de quase dez anos.  
15.	É com base nesses fatos e ponderações que me alinho à unidade técnica no sentido de negar provimento ao recurso quanto ao pedido de registro do ato de pensão.
16.	Todavia, dou provimento parcial ao recurso para afastar a pecha de má-fé e, por conseguinte, desobrigar o recorrente do dever de restituir os valores pensionais recebidos desde a emissão do ato até a data de ciência do acórdão recorrido.
17.	Isso porque o juízo de valor que este Tribunal firmou sobre a conduta subjetiva do interessado, no acórdão recorrido, não foi precedido da necessária oportunidade de ampla defesa. A regra definida na parte final da Súmula Vinculante n° 3 do STF, que dispensa a oitiva prévia do interessado em processos de atos de pessoal sujeitos a registro, baseia-se numa premissa que não se faz presente quando esta Corte de Contas emite juízo de valor sobre a conduta subjetiva do interessado.
18.	É que a razão para a dispensa da etapa de ampla defesa, nos processos de registro de atos de pessoal, assenta-se no fato de que "a relação jurídica travada, nesse momento, é entre o Tribunal de Contas e a Administração Pública". Isso está bem expresso na jurisprudência do E. STF, a exemplo do do MS 24.268 (rel. min. Ellen Gracie, red. p/ o ac. min. Gilmar Mendes, voto do min. Ayres Britto, P, j. 5-2-2004, DJ de 17-9-2004) , precedente representativo da referida súmula, verbis: 
 (...) quando o Tribunal de Contas aprecia a legalidade de um ato concessivo de pensão, aposentadoria ou reforma, ele não precisa ouvir a parte diretamente interessada, porque a relação jurídica travada, nesse momento, é entre o Tribunal de Contas e a Administração Pública. (...) 
19.	Já na hipótese em que o acórdão deste Tribunal de Contas impõe ao interessado o dever de restituir valores baseado na conclusão de que este não agiu de boa-fé, nossa Corte Suprema tem entendimento pela necessidade do contraditório prévio, conforme decidido no MS 27.760 (rel. min. Ayres Britto, 2ª T, j. 20-3-2012, DJE 71 de 12-4-2012) :
Acórdão do TCU que, sem intimação da servidora interessada, determinou que se procedesse à cobrança de valores recebidos a título de adicional de dedicação exclusiva. Incidência do entendimento sumulado do Supremo Tribunal Federal. 2. Segurança concedida para garantir o exercício do contraditório e da ampla defesa.
20.	No âmbito deste Tribunal, essa dicção também é encontrada:
A instauração do contraditório e da ampla defesa é indispensável caso a decisão em ato sujeito a registro possa resultar em prejuízo aos interessados, especialmente no tocante à exclusão de parcela de seus vencimentos e a devolução retroativa de valores (Súmula Vinculante 3 do STF) [verbete de 	Jurisprudência Selecionada, extraído do Acórdão 3199/2008-TCU-Segunda Câmara; relator: Ministro Ubiratan Aguiar; grifei].
21.	Embora esses precedentes sejam alusivos a processos de fiscalização, seus fundamentos aplicam-se igualmente aos processos de atos sujeitos a registro, pois, conforme já assinalado, trata-se de um juízo de valor sobre a dimensão subjetiva da conduta da parte sucumbente, e não apenas uma relação jurídico-processual exclusiva entre Tribunal de Contas e Administração Pública.
22.	No caso em reexame, esta Corte de Contas firmou um juízo de valor sobre a conduta subjetiva do interessado sem franquear-lhe o direito prévio de defesa. Tal proceder extrapolou o limite estabelecido para a incidência da exceção prevista na parte final da SV 3, que é a relação jurídico-processual travada entre o Tribunal de Contas e a Administração Pública (cf. MS 24.268) . 
23.	A par dessas ponderações, peço vênias para observar que, diversamente do que foi consignado no voto que embasou o acórdão recorrido, os autos não contêm evidências de declaração falsa nem de outro ato que autorize concluir que o interessado tenha agido de má-fé. 
24.	O voto condutor da deliberação recorrida pontuou as seguintes considerações para afastar, in casu, a incidência da Súmula-TCU 106 (que dispensa a reposição de valores recebidos de boa-fé) :
7. Note-se que tal certidão foi emitida em 12/2/2019, após o óbito da instituidora, ocorrido em 26/1/2019, quando ela contava com 69 anos. Além disso, a certidão indicou como causa da morte "choque distributivo, insuficiência renal aguda, insuficiência respiratória aguda, pneumonia, portadora de marca-passo, obesidade mórbida", e, apesar de feita com base em declaração de Carlos Alberto Castelo Correa Júnior, dela não constou sequer referência à existência de união estável, mas apenas ao fato de a falecida não ter deixado filhos, apenas bens (peça 2, p. 15) . 
8. Relevante observar que, tendo sido a certidão lavrada após a morte da instituidora, não há como denotar que ela tinha a intenção de contrair matrimônio com sobrinho seu.
9. Ainda cabe ressaltar que o beneficiário da pensão contava com 37 anos na data do óbito, o que mostra diferença de idade de 32 anos em relação à instituidora. 
10. Diante desse cenário, vislumbra-se a presença de um conjunto de indícios de que o casamento em tela buscou apenas assegurar a percepção de benefícios pelo interessado, corroborando a suspeita de fraude comunicada pelo Instituto de Gestão Previdenciária do Estado do Pará na análise de outro pedido de pensão formulado pelo interessado junto ao Governo do Estado do Pará, onde a servidora exerceu atividades e foi aposentada por invalidez (peça 2, p. 1 e 9) .
25.	Ocorre que, em exame mais atento dos autos, é possível verificar que todas as certidões de casamento apresentadas pelo ora recorrente, mesmo aquelas emitidas após o óbito da instituidora, registravam expressamente a data do casamento como 25/08/2009 (peças 3, 27 e 32) , bem anterior ao óbito (ocorrido em 26/01/2019) . 
26.	 Essa verificação afasta o fundamento nuclear da determinação para restituição dos valores assentada no subitem 9.2.4 do acórdão recorrido.
27. 	Reitero, destarte, que a impugnação do ato concessório não foi motivada por evidência de fraude, mas pela ausência de provas suficientes que permitam superar o impedimento relativo, previsto no art. 1.521, inciso IV, do Lei 10.406/2002 (Código Civil) , à constituição de casamento entre tia e sobrinho: laudo médico pericial atestando a sanidade/saúde de ambos os pretendentes ao casamento ou conjunto probatório suficiente para demonstrar a real existência do casamento (prova da convivência com more uxorio) .  
28.	É por essas razões que dou provimento parcial ao pedido de reexame, para tornar insubsistente o subitem 9.2.4 do acórdão recorrido ("logo após o trânsito em julgado desta deliberação, adote as medidas necessárias à recomposição ao erário dos valores indevidamente dispendidos, inclusive instauração de tomada de contas especial, se preciso for") , dispensando a reposição dos valores recebidos pelo recorrente durante a vigência precária da pensão em reexame até a data definida por este Tribunal para que a Universidade Federal do Pará interrompesse os pagamentos do ato impugnado (subitem  9.2.1 do acórdão recorrido: "no prazo de 15 (quinze) dias, a contar da ciência desta deliberação, cesse os pagamentos decorrentes do ato impugnado, sob pena de responsabilização solidária da autoridade competente") .
29.	Observo, ainda, que a Sefip ainda não deu cumprimento às providências descritas nos subitens 9.3.1 e 9.3.2 do acórdão recorrido (desentranhamento dos autos das peças 5 e 6) , cumprindo reiterar o comando.
30.	Por fim, verifico a oportunidade de chamar a atenção do cartório que infringiu a legislação civil, art. 1.521, inciso IV, da Lei 10.406/2002 (Código Civil) com as disposições do Decreto-lei 3.200/1941, no que tange à necessidade de perícia por dois médicos nomeados pelo juiz para, entre outros objetivos, atestar a sanidade do casal quando se tratar de casamento avuncular (entre tios e sobrinhos) , o que deveria ser do seu mais absoluto conhecimento.
31.	Assim, deve ser dado conhecimento do presente caso ao Cartório do Registro Civil do Subdistrito de Itapuã, Comarca de Salvador (BA) , de modo a evitar a repetição da situação ocorrida nos presentes autos.
	Do exposto, VOTO por que seja aprovado o Acórdão que ora submeto a este Colegiado.
 
TCU, Sala das Sessões Ministro Luciano Brandão Alves de Souza, em 1 de dezembro de 2020.
RAIMUNDO CARREIRO 
Relator